【裁判字號】    96,上更(一),212
【裁判日期】    970115
【裁判案由】    殺人未遂等
【裁判全文】
臺灣高等法院刑事判決               96年度上更(一)字第212號
上  訴  人
即  被  告  庚○○即詹揚生）.
                    （現另案於臺灣新竹監獄執行中）
指定辯護人  本院公設辯護人陳德仁
上  訴  人
即  被  告  甲○○
選任辯護人  周彥憑  律師
上  訴  人
即  被  告  丁○○
選任辯護人  林契名  律師
上  訴  人
即  被  告  乙○○
選任辯護人  廖美智  律師
上列上訴人等因殺人未遂案件，不服臺灣基隆地方法院94年度訴
字第881號，中華民國95年8月14日第一審判決（起訴案號：臺灣
基隆地方法院檢察署93年度偵字第4404號、94年度偵字第3695號
），提起上訴，判決後，經最高法院發回更審，本院判決如下：
    主  文
原判決關於庚○○、甲○○、丁○○、乙○○殺人未遂暨庚○○
、甲○○、丁○○定執行刑部分均撤銷。
庚○○、甲○○、丁○○、乙○○共同傷害人之身體致重傷，庚○○、甲○○、丁○○各處有期徒刑參年陸月；乙○○處有期徒
刑參年貳月。
    事  實
一、甲○○、丁○○、乙○○於民國（下同） 93年3月19日晚上
    10時許，在基隆市○○路「笑傲江湖KTV」（現為「凱悅KTV
    」）六樓電梯口，與丙○○、李秀玉、己○○等人相遇並發
    生衝突，丙○○叫李秀玉先行進入包廂，己○○隨即亦進入
    包廂告知李秀玉丙○○遭人毆打，李秀玉即進入廁所持不詳
    之人所有之西瓜刀一把前去理論，雙方一陣混亂時李秀玉持
    刀劃傷甲○○（傷害部分未據告訴），即為在場友人送醫治
    療，丙○○趁隙離開現場，李秀玉、己○○嗣亦離開該處。
    翌日凌晨零時許，甲○○心有不甘，遂夥同庚○○、丁○○
    先至同市「吉祥大樓」附近尋得李秀玉後，隨即予以毆打成
    傷並強行載至同市○○○路「大船入港」迴車塔附近繼續毆
    打（傷害部分未據告訴，妨害自由部分業經原審判決確定）
    。迄同日凌晨二時許，庚○○駕車與甲○○、丁○○途經基
    隆市○○區○○路66號「達樂視租片店」旁之「全家便利商
    店」前時，復見丙○○及己○○在該處，即下車尋釁，丙○○見狀逃離現場，己○○因天雨路滑不慎跌倒，甲○○見狀
    即與丁○○、庚○○及搭乘另車到達現場之乙○○等人，共
    同基於傷害之犯意聯絡，明知以棍棒朝人之頭部等身體部位
    肆意毆打，可能造成重傷之結果，仍由甲○○、丁○○及乙○○自車上或地上拿取不詳之人所有之棍棒數支（未扣案）
    ，朝己○○頭部等身體部位猛力毆擊，庚○○則在場指揮，
    嗣己○○昏厥不省人事後，方一起駕車離去。己○○幸經友
    人辛○緊急送醫急救，經診斷係頭部創傷性硬腦膜外出血、
    創傷性顱內出血、顱骨骨折及缺損、後腦頭皮撕裂傷 8公分
    ，於同年3月21日接受剖顱手術始倖免於難。同年3月25日己○○轉至一般病房治療，又於同年 6月24日接受顱骨形成手
    術，修補頭顱骨，其復原期需半年（自第二次手術後算起）
    ，具體後遺症如肢體運動障礙，其他症狀如頭痛、頭暈、健
    忘、情緒、個性異常與潛在性癲癇發作，均有可能。此次受
    傷確實有生命喪失或神經功能損害之程度危險，而已使己○○之健康受有難治之傷害。
二、案經基隆市警察局移送臺灣基隆地方法院檢察署檢察官暨自
    動檢舉偵查起訴。
    理  由
壹、證據能力
一、按被告以外之人於審判外之言詞或書面陳述，除法律有規定
    者外，不得作為證據；又被告以外之人於偵查中向檢察官所
    為之陳述，除顯有不可信之情況者外，得為證據；被告以外
    之人於檢察事務官、司法警察官或司法警察調查中所為之陳
    述，與審判中不符時，其先前之陳述具有較可信之特別情況
    ，且為證明犯罪事實存否所必要者，得為證據。刑事訴訟法
    第159條第1項、第159條之1第2項、第 159條之2分別定有明
    文。本件被害人己○○、證人戊○○、辛○及被告甲○○、
    丁○○、乙○○均於原審以證人身分具結作證（被告庚○○
    於原審拒絕作證），另被害人己○○、證人戊○○、被告庚○○、甲○○、丁○○、乙○○均於偵查中具結作證，且各
    被害人、證人及被告於偵查中所言，依作成情形並無顯不可
    信之情況，依法亦具證據能力；至其等前於警詢所述，與審
    判中陳述不符（詳後述。另庚○○於審判中因拒絕作證，無
    前後不符之問題，其警詢供述之證據能力應予排除），因警
    詢陳述時間距案發時間較為接近，較不易匿飾增減，記憶亦
    較為清晰，且查無出於不正方法而取得其等供述，自具有可
    信之特別情況，復為證明犯罪事實存否所必要（共同所為犯
    行均避重就輕，以推諉其責，且本案雙方均屬幫派份子，事
    後均不願再行追究雙方之責任，以免不必要之風險），依法
    自應有證據能力，合先敘明。
貳、認定犯罪事實所憑之證據及理由
一、訊據上訴人即被告庚○○、甲○○、丁○○、乙○○均矢口
    否認有何殺人未遂犯行，被告庚○○辯稱： 93年3月20日凌
    晨 2時許，從「大船入港」迴車塔開車回來途經基隆市○○
    路「全家便利商店」前時，其並未看到丙○○、己○○，是
    甲○○等人看到後叫其停車，其停車熄火後，就看到一個人
    躺在那邊，其並未動手，亦未持棍棒云云。被告甲○○辯稱
    ：於經過「全家便利商店」時看到丙○○等人，庚○○將車
    停下後，其即下車追丙○○，並未動手打己○○，等其回來
    時看到已經有人躺在地上云云。被告丁○○辯稱：其本來有
    過去想要打，但是看到己○○躺在地上滿身是血，沒有打就
    離開了云云。被告乙○○雖坦承有拾地上的棍子打己○○身
    體，然辯稱：其不認識己○○，因看錯人才誤打，當時只有
    傷害己○○之意，且只有打身體，沒有打頭部，並無殺人或
    重傷之犯意云云。
二、惟查：
  (一)觀諸被告庚○○、甲○○、丁○○、乙○○所述：
  1.被告庚○○之供述：
  被告庚○○於偵查中具結稱：「……看到3、4個人在打人，
    有的用手，有的拿木棒，我有看到甲○○打人，但是沒看清
    楚他手上有沒有拿東西」（見第 4404號偵查卷第247頁），
    仍指被告甲○○有動手打人。又證稱：「……我到的時候就
    看到3、4個人衝過去圍住己○○，我認識的有甲○○、丁○○、乙○○，我有看到乙○○圍過去，但是他有沒有拿工具
    或圍過去之後有沒有下手，我不確定，因為那個地方很暗」
    （見第 4404號偵查卷第268頁），指明被告甲○○、丁○○
    、乙○○確實都有圍過去。
  嗣於原審雖仍否認自己有動手毆打，甚至表示：時間很久、
    該處很暗，其什麼都沒有看到，且得了愛滋病以後記憶變差
    （見原審卷(一) 第155頁），但仍供稱：「……我有看到拿棍
    棒……」「（停車時是否知道他們要打己○○？）我只知道
    他們要找丙○○」等語（見原審卷(一)第82頁），表明停車之
    目的確在找前發生爭執之對象，且有拿棍棒。
  2.被告甲○○之供述：
  被告甲○○於警詢及偵查時均否認動手毆打被害人己○○，
    而稱一下車就去追丙○○，回來時看到被害人己○○已經倒
    在地上，並對被告丁○○有否出手，表示不記得（見第4404
    號偵查卷第27頁、第241至242頁、第278、336頁），但供稱
    ：「（是誰毆打己○○？）我去追丙○○，沒有看到經過情
    形，我跑回來時，有看到丁○○手上拿著一支木棍」（見第
    4404號偵查卷第 242頁）、「因為我們剛好遇到他（己○○
    ）與丙○○在一起，……其他的人有打他」等語（見第4404
     號偵查卷第336頁），指明其他人有打被害人己○○，且被
    告丁○○有持棍棒。
  嗣於原審稱：「我不知道是誰打己○○」（見原審卷(一)第32
    頁）、「……乙○○……在打……，……乙○○有拿棍棒，
    沒有人拿刀械……」（見原審卷(一) 第155頁），又具結稱：
    「（你沒有看到有人打己○○？）我只看到乙○○拿棍棒，
    還有幾個人不認識，沒有看到己○○被打的經過」「我沒有
    說乙○○帶頭，庚○○是和我一起到現場。……後來警察拿
    乙○○筆錄給我看，說他有承認打人，我才說乙○○有打人
    」「（你有看到丁○○有無拿木棍？）沒有」「（93年12月
    30日偵訊筆錄所言丁○○手上有拿木棍是否屬實？）我根本
    沒有看到丁○○手上有拿木棍」（見原審卷(二) 第101頁）、
    「（為何在檢察官那邊這樣說？）我忘記了」「（你在愛二
    路全家便利商店有無看到乙○○在毆打己○○？）沒有」「
    （有無看到乙○○持木棍？）有」「（你在警訊時說乙○○
    有打己○○，你有無親眼看到？）沒有」「（你看到乙○○
    拿木棍時，是否已經打完架？）已經打完」（見原審卷(二)第
     102頁）、「（確實有看到丁○○持木棍打己○○？）沒有
    」「我沒有看到己○○被打的過程……」（見原審卷(二)第10
    5頁 ），則一改先前看到被告丁○○有持棍棒及被告乙○○
    持棍棒毆打被害人己○○之說法。另又稱：「（你去追丙○○時，庚○○在何處？）那時他還在停車」「（你去追丙○○回來時，有無看到庚○○？）有，他在車上」（見原審卷
    (二) 第103頁）、「（庚○○手上有無拿工具等？）沒有。庚○○有無下車我不知道，但我回來時，他還在車上」（見原
    審卷(二)第104頁）。
  3.被告丁○○之供述：
  於偵查中具結稱：「……到了便利商店，他們把車停在店門
    口，我們全部都下車，我下車時，其他人都已經跑光了，他
    們分散跑，他們有帶棒球棍下去，他們都拿木棍打己○○，
    我當時沒注意到『老虎』，我本來跑過去要加入他們打己○○，但過去時，看到己○○已經倒在地上，地上都是血，我
    就沒有打了，然後大家就坐原本的車子去『笑傲江湖 KTV』
    喝酒」（見第4404號偵查卷第 256頁），雖否認自己參與，
    但指明確有其他人自車上拿棍棒下車並毆打被害人己○○又
    稱：「我確定甲○○、乙○○有出手，我自己沒有。他們拿
    小支的棒球棒打」「（己○○被打時，庚○○有在現場嗎？
    ）有的」等語（見第4404號偵查卷第 333頁），確認當時被
    告甲○○、乙○○有出手毆打，其中有人係持棒球棍，且於
    毆打當時被告庚○○在場。
  嗣於原審則翻異先前所述，改稱：「……忘記是何人打己○○，因晚上很黑，看不清楚……」（見原審卷(一)第32頁）、
    「（何人打己○○？）沒看到」（見原審卷(二) 第105頁）、
    「（在現場有看到庚○○？）沒看到庚○○，有看到甲○○
    、乙○○」（見原審卷(二) 第108頁），但稱：「（當時己○○是否有被打？）有，被乙○○打，我只看到乙○○持木棍
    打他」（見原審卷(一)第53頁）、「（何人有拿武器？）乙○○拿棍棒」（見原審卷(二) 第106頁）。又稱：「（甲○○有
    無拿武器？）沒有拿武器但有在場」（見原審卷(二) 第106頁
    ），經質以：「（提示94年1月4日偵訊筆錄……所言你有看
    到甲○○、乙○○持棒球棍打己○○，與今日所述不同，有
    何意見？」「（提示94年9月5日偵訊筆錄……所言庚○○有
    無在現場，你說有在場及確定甲○○、乙○○出手，有何意
    見？」均答稱：「忘記了，又改稱今日所言才對，我忘記以
    前是這樣說，我不知道以前為何要這樣講」（見原審卷(二)第
    107頁 ），並供述：「（當時甲○○、乙○○有無拿棍棒？
    ）甲○○沒有，乙○○有」（見原審卷(二) 第109頁），除就
    被告乙○○（乙○○本身承認在場持棍棒毆打）仍予指證外
    ，關於被告庚○○、甲○○犯行表示不清楚或未參與。
  4.被告乙○○之供述：
  於警詢時先稱：「（你知道是誰殺己○○？）我只知道甲○○動手，其他人我就不清楚了」（見第4404號偵查卷第73頁
    ）、「在93年 3月20日……殺己○○時，老虎（庚○○）在
    現場……」（見第4404號偵查卷第74頁），嗣供稱：「（你
    於本局前二次製作的筆錄是否實在？）有些部分不實在」「
    （你為何作不實在之陳述？）因為我不想連累到朋友丁○○
    ，所以才會作不實之陳述」（見第4404號偵查卷第90頁）、
    「（那現在請你說明93年3月20日凌晨1時許，於吉祥大樓前
    ，甲○○等人押『十三妹』（李秀玉）至中山二路『大船入
    港』時的情形？）當時我人不在現場，是甲○○打電話給我
    說他們在吉祥大樓前面找到『十三妹』，要我過去支援，但
    等我到達現場時，甲○○等人已將『十三妹』押往中山二路
    『大船入港』的迴車塔，而我與戊○○搭計程車準備前往中
    山二路找甲○○等人，但當我們二人到現場時，他們已經回
    市區了，結果我們就在孝三路『肯德雞速食店』附近會合」
    「當我們在孝三路會合後，由戊○○告訴甲○○該丙○○在
    愛二路『全家便利店』前，所以我們就趕往現場，發現丙○○等人在現場，我們就下車……丙○○等人……就四處逃竄
    ，而己○○（阿猴）因天雨路滑不慎摔倒於『全家便利店』
    前，甲○○及丁○○分持木棒毆打己○○」等語（見第4404
    號偵查卷第90至92頁），明白表示先前因迴護被告丁○○，
    故未講被告丁○○有動手毆打，實則當時被告庚○○在場，
    而被告甲○○及丁○○均有持棍棒動手毆打。
  於偵查時具結證稱：「……過去之後，我看到他們圍毆一個
    人，我就過去打，我撿了放在地上木板打那個人的身體，打
    完之後，才發現打錯人」「（當時圍毆的人有哪些？）甲○○、丁○○有在場，其他的人都不認識，印象中甲○○有打
    ，丁○○不確定，因為時間太久了」「（他們二人有拿工具
    ？）好像都有拿木棒」（見第4404號偵查卷第 286頁），又
    稱：「（你有出手打己○○？）有的，我……拿木板打他的
    身體」「（還有誰在現場？）甲○○及丁○○」等語（見第
    4404號偵查卷第337頁）。
  嗣於原審稱：「我是拿地上撿的棍子打己○○身體沒有打頭
    部，……詹楊虎、甲○○、丁○○沒有動手打己○○。……
    不認識己○○，因看錯人才會誤打……」（見原審卷(一)第32
    頁）、「我有打，但是其他人我則不知道」（見原審卷(一)第
    190頁）、「（有無看到己○○被打之情形？ ）沒有看到是
    何人打他，……我沒有看到有人拿刀」「（看到幾人在打，
    手上持有何物？）我忘記幾個人，但是好幾個人，都是拿棍
    棒，沒有人拿刀」「（誰打人清楚否？）不清楚。我有打，
    我拿地上撿的棍棒打」（見原審卷(二)第96至97頁），並就被
    告庚○○有無在場一節陳稱：「（你到愛二路現場時，有無
    看到庚○○？）好像有，又好像沒有」（見原審卷(二)第98頁
     ）、「（你在偵查中說庚○○有在現場？）我忘記了」（
    見原審卷(二)第99頁），惟經質以與先前所述不甚一致時，仍
    具結稱：「（請提示94年 9月5日偵卷第337頁，你所言是否
    屬實？）實在」（見原審卷(二)第97頁）、「（甲○○、丁○○有打己○○？）是的」等語（見原審卷(二)第99頁）。
  5.綜上，可知各被告自警詢、偵查至原審歷次陳述之脈絡，大
    致先前表示仍有印象而指述有何人持棍棒或動手毆打，然後
    改稱印象模糊、沒有看到、記不清楚甚至予以迴護，但相互
    比對仍可確定當時被告庚○○在場，被告甲○○、丁○○、
    乙○○均有圍過去，且持有棍棒毆打。
  (二)參以證人戊○○證述之情形：
  1.證人戊○○於警詢筆錄記載：「當我要上『大船入港』時，
    甲○○他們就下來了，後來我在本市○○路『肯德基』前跟
    上他們的車，當時我用手機告訴甲○○，『小雄』（即丙○○）他們在愛二路『全家便利店』那邊，我一行三部車就往
    該方向繞了二次，才發現『小雄』他們」「（你們發現『小
    雄』後如何反應？）我們在愛二路『全家便利商店』旁發現
    他們時，前面2台自小客車內的人就衝下車，我是在最後1台
    ，當我下車時，我看到……此時『小雄』就跑掉了，最後詹
    揚生（即庚○○）、甲○○、丁○○、乙○○等人抓到綽號
    『阿猴』（己○○），不分青紅皂白，就拿棒球棍朝己○○
    打，等我過去時，己○○就已倒在地上」「（是誰拿棒球棍
    朝己○○頭上打？）……因為我跟他們不同車，手上沒有武
    器，當時一片混亂，我站在後面，就看到「詹揚生、甲○○
    、丁○○、乙○○」等人衝過去，己○○因天雨路滑不慎跌
    倒，才被他們打」「（那己○○當時傷的情形？）我看到他
    倒在地上，嘴角流血，不省人事」等語（見第4404號偵查卷
    第 99至100頁），雖場面混亂，但仍明確指證被告庚○○、
    甲○○、丁○○、乙○○等人有均有過去，被害人己○○是
    遭持棍棒毆打。
  2.於偵查中具結稱：「（在全家便利商店的情形？）……我…
    …要下車時看到丁○○……我看到甲○○、老虎（即庚○○
    ）、乙○○就衝過去打人，三個人都有持木棒，打了2、3分
    鐘，我過去時，他們已經散開了，有一個人倒在地上，我就
    坐計程車走了」等語（見第4404號偵查卷第276至277頁）。
  3.嗣於原審具結先稱：先前於警詢及偵查所言均屬實在（見原
    審卷(二)第91、92頁），嗣則稱：「（是否記得當時看到的情
    形？）很亂。現在不記得了」「（你說在『全家便利商店』
    時是庚○○、丁○○、乙○○、甲○○等人打己○○？）我
    忘記當時說什麼」（見原審卷(二)第92頁）、「（你剛才說你
    在警察局說的話不記得了，在警詢時有無說過最後是庚○○
    、甲○○、丁○○、乙○○持球棍打己○○？）我記得我沒
    有這樣說，是刑事局的人跟我說的」（見原審卷(二)第93頁）
    、「（你到達『全家便利商店』後，看到什麼？）看到有人
    在打架，現場很亂，不知道何人打何人」「（有無看到庚○○在那裡？）沒有」「（在偵查中陳述與今日陳述究竟何者
    為真？）忘記了」（見原審卷(二)第94頁）。
  4.惟查，證人戊○○係被告一方之友人，於發現丙○○時，尚
    告知被告甲○○，而其於警詢及偵查所言，不但距案發時間
    接近，印象較為清晰，且較無利害之權衡，衡情無刻意偏袒
    之情，較諸原審所稱不記得、看不清楚、不知道等具可信性
    。又被告丁○○雖對證人戊○○警詢筆錄內容之記載及證明
    力有所爭執（惟同意上開警詢筆錄具有證據能力），然經本
    院前審勘驗上開警詢筆錄，證人戊○○確稱：「（誰打他？
    ）老虎、阿文、丁○○、……，很多人打」「（用什麼打？
    ）用棍子」等語（見本院前審卷第 140頁反面），與警詢筆
    錄所載意旨相同，且其於本院審理時亦證述：偵查時我是照
    我的記憶講等語（見本院96年7月26日審判筆錄第9頁）。故
    其於偵查中雖未指被告丁○○持棍棒毆打被害人己○○，但
    參互前揭被告丁○○持棍棒毆打之事證，可知證人戊○○於
    警詢所述看到丁○○持棍毆打之情形，核與事實相符。是依
    證人戊○○所見，被告庚○○、甲○○、丁○○、乙○○等
    人均在場，並由其中三人持棍棒毆打被害人己○○，堪予認
    定。
  (三)證人辛○於警詢時證稱：「……我就和己○○等人轉到本市
    ○○路『達樂視』租片店前，期間我進入『達樂視』租片店
    旁之『全家便利店』買東西出來時就看到四、五個人身穿黑
    色衣服分別拿著棒球棍及木棒在打己○○，而『老虎』（即
    庚○○）就在旁邊指揮，並對我說這邊沒我的事，叫我不要
    管」（見第4404號偵查卷第142頁）。嗣於原審具結改稱：
    「（有無看到己○○被打經過？）沒有」「（（請提示93年
    4月7日警詢筆錄……，所言是否屬實？）不知道……。我當
    時是說有看到黑衣人，但是我都不認識」（見原審卷(二)第83
    頁）、「（是否知道何人打己○○？）不知道，無法指認在
    庭被告」等語（見原審卷(二)第84頁）。
  (四)然被害人己○○已指述：
  1.己○○於警詢時指稱：「……這時時間大約是93年3月20 日
    凌晨 2時許，我看到『老虎』（庚○○）帶有甲○○等人拿
    著棍、刀等凶器來找我們尋仇，這時我就叫丙○○快跑」（
    見第4404號偵查卷第60頁）、「（他們如何殺你？）當時我
    看到甲○○一人持刀衝過來朝我頭部砍一刀，後面接著有3
     、4個人分持棍、刀也跟在他後面圍過來，對我頭部猛打，
    ……而『老虎』在旁邊押陣……」（見第4404號偵查卷第61
    頁），於本院審理時亦證稱：庚○○有在那裡等語（見本院
    96年7月26日審判筆錄第5頁）。已明確指認被告甲○○有動
    手，且被告庚○○在旁押陣，與證人辛○於警詢所述被告庚○○有在場指揮之情形相互一致。
  2.於偵查時具結證稱：「……我就往『全家便利商店』方向走
    ，準備要搭計程車回家，我走到『全家便利商店』，剛好丙○○在那裡，他們看到丙○○，又將車子停下來，原本是要
    打丙○○，結果丙○○跑掉了，他們看到我，就不分青紅皂
    白打我，有用棍棒、西瓜刀，打我的後腦杓，我後腦杓被砍
     1刀，他們都是打我頭部，沒有打身體其他部位，……他們
    打一打我就昏過去了，等我醒來時就已經在醫院了」「（甲○○當時是持什麼工具？）不確定」（見第4404號偵查卷第
    227、228頁）。
  3.嗣於原審證稱：「很多人打我，有1、2人持西瓜刀，其他人
    拿棒球棍，大約有3、4人以上打我，有人持刀往我後腦杓砍
    下去，我就倒了」「（可否記得在庭被告何人持刀？何人持
    棍棒打你？）不記得」「（記得在庭四位被告有哪些人打你
    ？）我只知道甲○○在場，其他人沒印象」「（丁○○有無
    在場？）我不認識」（見原審卷(二)第86頁）、「（提示93年
    12月9日偵訊筆錄……所言是否屬實？） 實在」（見原審卷
    (二)第86至87頁）、「（之前是否認識甲○○？）不認識。但
    警察局有拿照片給我看，我是看照片才知道」）「（是否確
    認甲○○有拿西瓜刀？）是的」「（砍你後腦的是何人？）
    好像是另外一個人」「（你在愛二路被打時，看到何人？）
    我只認識甲○○，其他大概都不認識」「（乙○○有無在場
    ？）沒印象」（見原審卷(二)第87頁）、「（打你的人有無詹
    楊虎？（指認在庭被告詹楊虎））沒有」（見原審卷(二)第89
    頁）、「（你在警局時說庚○○在旁押陣，是何意思？）我
    沒有這樣說」「（你被打時有無看到庚○○？）沒有看到」
    「（有無看到乙○○砍你？）沒有。而且我當時不認識丁○○，是事後聽人說他有在」等語（見原審卷(二)第91頁）。除
    仍指認被告甲○○打人以外，對於被告庚○○是否在場押陣
    ，一改先前所述而概予否認；甚且關於在場持棍棒毆打之被
    告乙○○（此點被告乙○○始終承認，且共同被告及證人戊○○亦證明在卷），竟同亦表示沒有印象。可見原審所為證
    詞已多所迴護，不若警詢及偵查中所述較少利害考量。
  (五)綜上，被告庚○○、甲○○、丁○○、乙○○確均於毆打被
    害人己○○時在場，並由甲○○、丁○○、乙○○持棍棒共
    同毆打被害人己○○，庚○○則在場押陣指揮。雖上揭各被
    告、證人所述持棍棒毆打之人未盡完全一致，然認定犯罪事
    實所憑之證據，不僅指直接證據而言，即間接證據亦包括在
    內。故綜合各種間接證據，本於推理作用，依所得心證而為
    事實判斷，足以證明待證事實，為法之所許；又被告、共犯
    或其他共同被告之自白，及證人之證詞，均屬供述證據之一
    種，而供述證據具有其特殊性，與物證或文書證據具有客觀
    性及不變性並不相同。蓋人類對於事物之注意及觀察，有其
    能力上之限制，未必如攝影機或照相機般，對所發生或經歷
    的事實能機械式無誤地捕捉，亦未必能洞悉事實發生過程之
    每一細節及全貌。且常人對於過往事物之記憶，隨時日之間
    隔而漸趨模糊或失真，自難期其如錄影重播般地將過往事物
    之原貌完全呈現。此外，因個人教育程度、生活經驗、語言
    習慣之不同，其表達意思之能力與方式，亦易產生差異。故
    供述證據每因個人觀察角度、記憶能力、表達能力、誠實意
    願、嚴謹程度及利害關係之不同，而有對相同事物異其供述
    之情形發生，而其歧異之原因，未必絕對係出於虛偽所致。
    本案固因多人毆打之場面相當混亂，各被告、證人、被害人
    所在位置不同，觀看角度有異，就其等各自目睹之情節就其
    間細節所為陳述亦略有差異。然如上所述，對照其等供述情
    節，已堪認定被告甲○○、丁○○及乙○○共同持棍棒毆打
    己○○，庚○○則在旁指揮押陣。其等所辯未毆打被害人己○○，或稱未在現場、或稱先持玩具槍向上擊發以威嚇或追
    躡另一人而不知現場發生何事；或被告乙○○所辯：只打被
    害人身體，未毆打其頭部云云，均無非事後係卸責之詞，不
    足採信。
  (六)至被害人己○○雖稱：有人以西瓜刀砍傷其頭部云云。惟並
    無任何人陳述當時有人持刀，亦未有任何刀械扣案，且被害
    人己○○後腦部所受 8公分長左右撕裂傷，經署立基隆醫院
    之醫師函復：依其個人經驗，該傷勢以鈍器造成之機會較大
    ，有該院95年 7月13日基醫病字第0950005528號函在卷可參
    （見原審卷(二)第54頁）。而己○○於被毆情況下，因後腦流
    血並倒地不省人事，以為於凌晨天色昏暗下所見對方毆擊頭
    部造成撕裂傷之工具係刀械，亦合於情理。是上開函復雖屬
    醫師專業上之個人意見，但參互前揭各項狀況，尚難僅憑己○○之單一指述，即認被告等其中有持西瓜刀砍殺己○○。
  (七)按刑法上殺人未遂罪與傷害罪之區別，視加害人有無殺意為
    斷，被害人受傷處所是否致命部位，及受傷之程度，尚不能
    據為有無殺意之唯一標準，而其受傷之部位，亦僅為參考之
    資料而已（最高法院79年度台上字第4449號、78年台上字53
    16號、69台上5155號判決參照），因此應審酌當時情況，視
    加害人之動機、有無持兇器、兇器種類、下手輕重及加害部
    位等以為綜合判斷之參考。查：
  1.己○○被毆打後頭部流血而不省人事，已如前述，經診斷係
    頭部創傷性硬腦膜外出血、創傷性顱內出血、顱骨骨折及缺
    損、後腦頭皮撕裂傷 8公分，有行政院衛生署基隆醫院檢附
    己○○病歷在卷可參（見第4404號偵查卷第316至325頁），
    復經檢察官查詢該醫院稱：被害人己○○於93年 3月20日15
    時41分許被救護人員送入，後腦側頭皮撕裂傷 8公分，當時
    意識模糊，腦部電腦斷層檢查發現頭骨骨折併有創傷性硬腦
    膜外出血及創傷性顱內出血，並於當日入院，接受緊急剖顱
    手術，摘除血塊，於同年 6月24日接受顱骨形成手術，修補
    頭顱骨，具體後遺症如肢體運動障礙、神經功能障礙無，但
    其他症狀如頭痛、頭暈、健忘、情緒、個性異常與潛在性癲
    癇發作均有可能，有該院94年5月12日基醫病字第094000354
    9 號函在卷可稽（見第4404號偵查卷第 315頁）。原審又向
    該院查詢被害人語能、味能、嗅能、視能、聽能、肢體機能
    是否達於毀敗或嚴重減損之程度，經該院函復：被害人因意
    識變化（神經功能惡化包含言語、味嗅覺、視覺、肢體），
    有生命危險接受緊急手術；此次受傷確實有生命喪失或神經
    功能損害之程度危險等情，亦有該院94年12月15日基醫病字
    第0940009717號函在卷可參（見原審卷(一)第39頁）。又該院
    函復臺灣基隆地方法院檢察署查詢有關被害人病情有無生命
    危險稱：病患己○○如未接受手術，可能死亡，剖顱手術前
    確實有生命危險；當時後腦部位有 8公分長左右撕裂傷，與
    頭顱骨骨折，顱內則有左側大腦頂枕處硬腦膜上出血，與大
    腦左側頂枕葉處出血，有該院95年7月13日基醫病字第09500
    05528號函在卷可憑（見原審卷(二) 第54頁），此外併有己○○病歷顯示之頭部受傷位置圖一紙在卷可按（ 見偵查卷324
    頁）。足見己○○當時確遭棍棒毆打頭部多處受傷，而人之
    頭部固屬要害部位，然本件被告所欲尋釁之人原係李秀玉及
    丙○○，並非己○○，被告與之並無何深仇大恨，斷無致其
    於死之動機與必要，而李秀玉與丙○○均僅受有程度不等之
    輕傷，觀之李秀玉與丙○○均曾遭拘禁後長時間毆打凌虐之
    情，亦可資認定被告等人下手固非甚輕，但究其行兇之決意
    ，則應僅有傷害之犯意，較符一般事理與常情，況被告丁○○當時持有改造槍械，如確有殺人之犯意，以槍枝行兇即可
    致己○○於死，亦無僅持棍棒毆擊之理，而己○○於偵查時
    亦表示不欲再行追究等情（ 見偵查卷228頁）。惟己○○因
    此傷勢受有肢體運動障礙，頭痛、頭暈、健忘、情緒、個性
    異常與潛在性癲癇發作，有使生命及神經功能損害之程度危
    險等情，已如上述，自已使己○○之健康受有難治之傷害，
    而此自為被告等人持棍棒毆傷被害人所得預見之情，是被告
    四人傷害己○○致其受重傷之情，已堪認定。
  2.共同正犯之意思聯絡，不限於事前有所協議，其於行為當時
    ，基於相互之認識，以共同犯罪意思參與者，亦無礙於共同
    正犯之成立（73台上字第1886號判決意旨參照）；且意思之
    聯絡並不限於事先有所謀議，即僅於行為當時有共同犯意之
    聯絡者，亦屬之，且其表示之方法，亦不以明示通謀為必要
    ，即相互間有默示之合致，亦無不可（73台上字第2364號判
    決意旨參照）。是共同實施犯罪行為之人，在合同意思範圍
    以內，各自分擔犯罪行為之一部，相互利用他人之行為，以
    達其犯罪之目的，即應對全部所發生之結果，共同負責（87
    台上字第2587號判決意旨參照）。易言之，共同正犯之行為
    ，應為整體觀察，而為整個共同行為負其責任，非得僅就自
    己實施之行為負責。本件雖僅被告甲○○、丁○○、乙○○
    共同持棍棒毆擊己○○，庚○○僅在旁指揮押陣，然其等當
    場對於持棍棒毆擊之傷害故意既相互有所認識，而以共同意
    思參與，當即形成共同犯意聯絡，自應就合同犯意內所造成
    之結果同負罪責，亦不因動手之時間先後略有須臾差異而有
    不同。另對於之前發生爭執之李秀玉及丙○○，被告庚○○
    、甲○○、丁○○雖僅有妨害自由及傷害行為（見原審確定
    判決所載），但本件被告持棍棒朝己○○身體毆擊，具體情
    況不同，自應另行審酌。
  3.至被害人己○○另稱：當時在場被告等有人口出「給你死」
    等話語，聲音很像是被告丁○○云云（見第4404號偵查卷第
    61、 228頁）。惟被告丁○○堅決否認有口出上開話語，其
    他共同被告及在場證人戊○○、辛○亦無一提及聽聞上情，
    而被害人己○○於原審稱：「（你在警詢時沒有說聽到要給
    你死，這句話？）我只說有聽到罵髒話」「（既然不認識丁○○，如何確定那個聲音就是丁○○的聲音？）警察局指認
    的時候，我認為很像他的聲音，這是我猜的」（見原審卷(二)
    第88頁）、「（是否確定有人說要給你死，這聲音是丁○○
    的聲音？）不確定，但是我確定有人這樣說」（見原審卷(二)
    第91頁），則究係聽到有人講髒話還是說給你死，先後供述
    不一，且僅係自己猜想聲音像被告丁○○，亦無法確認被告
    丁○○有如此說，則尚難僅憑被害人己○○個人猜測之詞，
    即認被告等人有何殺人之犯意。
  4.況被告等以棍棒毆擊被害人己○○至頭部流血且不省人事後
    ，因發現被毆擊之人非丙○○，而喊打錯人一情，業經被告
    甲○○供述：「後來庚○○過來說打錯人，我們就驅車離開
    」（見第4404號偵查卷第27頁），被告乙○○供稱：「後來
    不知誰喊打錯人了，我們就一起離開」等語（見第4404號偵
    查卷第92頁），亦足見其等並無殺害己○○之決意，甚為明
    確。
  (八)綜上，本件事證明確，被告所辯無非事後卸責之詞，尚無足
    採，其等犯行堪以認定。
三、論罪科刑
  (一)按被告行為後，94年2月2日修正公布之刑法，已於95年7月1
    日生效施行（以下簡稱修正前、後刑法），其中第2條第1項
    「行為後法律有變更者，適用行為時之法律。但行為後之法
    律有利於行為人者，適用最有利於行為人之法律」之規定，
    係規範行為後法律變更所生新、舊法律比較適用之準據法，
    於刑法修正施行後，自應適用該修正後之第2條第1項之規定
    ，為「從舊、從輕」之比較；又比較新舊法時，應就罪刑有
    關之共犯、未遂犯、想像競合犯、牽連犯、連續犯、結合犯
    ，以及累犯加重、自首減輕暨其他法定加減原因（如身分加
    減）與加減例等一切情形，綜其全部罪刑之結果而為比較後
    ，再適用有利於行為人之法律處斷，而不得一部割裂分別適
    用不同之新、舊法（最高法院24年上字第4634號、29年上字
    第964號判例意旨及最高法院95年度第8次刑事庭會議決議參
    照）。查：修正後刑法第28條，係將修正前共同正犯包括「
    陰謀共同正犯」及「預備共同正犯」之範圍，縮小在著手「
    實行」犯罪概念下共同參與行為者為限，始成立共同正犯，
    故將原條文文字「實施」修正為「實行」，應認共同正犯之
    範圍已有變更，屬法律變更，經比較修正前、後之規定，應
    以新法對於被告較為有利，自應適用修正後刑法之規定論處
    。
  (二)核被告四人所為，均係犯刑法第277條第2項之傷害使人受重
    傷罪。被告四人間，有犯意聯絡及行為分擔，應論以共同正
    犯。公訴意旨認被告四人犯殺人未遂罪，尚有誤會，惟其基
    本社會事實同一，起訴法條應予變更。
四、原審據以論罪科刑，固非無見。惟原判決認定被告四人基於
    共同「殺人」犯意聯絡而以棍棒毆擊被害人頭部，應共負殺
    人未遂罪責，尚有未洽，已如前述。被告提起上訴，否認犯
    行，雖無足採，惟原判決既有前揭可議之處，自應由本院就
    被告四人殺人未遂部分及被告庚○○、甲○○、丁○○定執
    行刑部分，均予撤銷改判。爰審酌被告等因細故即共同持棍
    棒毆擊被害人成重傷，被告庚○○、甲○○、丁○○均否認
    參與毆打被害人，犯後態度不佳，被告乙○○則坦承毆打之
    情，犯後態度較為良好，及其等素行、生活狀況、智識程度
    、犯罪手段、參與程度、被害人已表示不予追究等一切情狀
    ，分別量處如主文所示刑。又被告等用以毆擊被害人之棍棒
    ，雖部分自被告丁○○車上拿下，惟所有棍棒均未扣案，且
    非屬必須沒收之物，故不宣告沒收，附此敘明。
據上論斷，應依刑事訴訟法第369條第1項前段、第364條、第299
條第1項前段、第300條，刑法第2條第1項、第28條、第277條第2
項，判決如主文。
本案經檢察官陳玉珍到庭執行職務
中    華    民    國    97    年    1     月    15    日
                  刑事第十庭  審判長法  官  楊炳禎
                                    法  官  李春地
                                    法  官  朱光仁
以上正本證明與原本無異。
如不服本判決，應於收受送達後十日內向本院提出上訴書狀，其
未敘述上訴之理由者並得於提起上訴後十日內向本院補提理由書
（均須按他造當事人之人數附繕本）。
                                    書記官  王宜玲
中    華    民    國    97    年    2     月    15    日
附錄：本案論罪科刑法條全文
中華民國刑法第277條
（普通傷害罪）
傷害人之身體或健康者，處3年以下有期徒刑、拘役或1千元以下
罰金。
犯前項之罪因而致人於死者，處無期徒刑或 7 年以上有期徒刑；
致重傷者，處3年以上10年以下有期徒刑。


司法院資訊處製作；財團法人民間司法改革基金會備份。
